【裁判字號】    98,交聲,298
【裁判日期】    980731
【裁判案由】    違反道路交通管理處罰條例聲明異議
【裁判全文】
臺灣新竹地方法院交通事件裁定      98年度交聲字第298號
原處分機關  交通部公路總局新竹區監理所新竹市監理站
異  議  人  甲○○
即受處分人
上列受處分人因違反道路交通管理處罰條例案件，對於交通部公
路局新竹區監理所新竹市監理站98年5月8日竹監新四字第裁51-E
00000000號違反道路交通管理事件裁決書，聲明異議，本院裁定
如下：
    主  文
原處分關於罰鍰新臺幣肆萬玖仟伍佰元部分撤銷。
上開罰鍰撤銷部分，甲○○不罰。
    理  由
一、原處分意旨略以：異議人即受處分人甲○○駕駛車牌號碼33
    03－KP號自用小客車於民國98年4 月7 日凌晨0 時55分許，
    行經新竹市○○路時，為新竹市警察局交通隊第二分隊員警
    舉發汽車駕駛人酒精濃度為0.64mg/l超過規定標準（0.55mg
    /l以上），並掣開竹市警交字第E00000000 號舉發違反道路
    交通管理事件通知單（下稱舉發單）。嗣經異議人於應到案
    日前（即98年4 月22日）向原處分機關提出陳述，由原處分
    機關函請原舉發單位即新竹縣政府警察局調查，仍認其有前
    揭違規行為，乃依道路交通管理處罰條例第35條第1 項第1
    款、第24條第1 項第2 款（聲請書漏載第24條第1 項第2 款
    ）規定，於98年5 月8 日以竹監新四字第裁51-E00000000號
    裁決書裁處異議人罰鍰新臺幣（下同）49,500元、吊扣駕駛
    執照1 年（裁決書載為12個月）並施以道路安全講習。
二、聲明異議意旨略以：異議人於98年4 月6 日晚間10時30分許
    ，在新竹市○○路「錢櫃」KTV 內飲酒後駕駛車號3303-KP
    號自用小客車，行駛於新竹市○○路29號前時，不慎撞到該
    路段之安全島及路燈，經警到場處理，並於同日凌晨0 時55
    分許檢測其呼氣酒精濃度為0.64mg/l，由新竹市警察局第二
    分局報告偵辦，嗣經臺灣新竹地方法院檢察署檢察官於98年
    4 月9 日以98年度速偵字第807 號為緩起訴處分，期間為1
    年，其並應向犯罪被害人保護協會臺灣新竹分會支付2 萬元
    ，及上網搜尋因酒醉駕車肇事致死之新聞2 篇寄送至該署，
    是基於一事不二罰之原則，爰請求撤銷罰鍰49,500元全部或
    部分之處分等語。
三、按汽車駕駛人有飲用酒類或其他類似物後其吐氣所含酒精濃
    度超過每公升0.25毫克或血液中酒精濃度超過百分之0.05以
    上者，不得駕車，道路交通安全規則第114條第2款定有明文
    ；又按汽車駕駛人，駕駛汽車經測試檢定有酒精濃度超過規
    定標準者，處新臺幣1萬5,000元以上6 萬元以下罰鍰，並當
    場移置保管該汽車及吊扣其駕駛執照1 年；因而肇事致人受
    傷者，並吊扣其駕駛執照2 年；致人重傷或死亡者，吊銷其
    駕駛執照，並不得再考領，道路交通管理處罰條例第35條第
    1項第1款亦有明文；再汽車駕駛人，有同法第35條第1 項規
    定之情形者，應接受道路交通安全講習，道路交通管理處罰
    條例第24條第1項第2款亦規定甚明。
四、復按94年2月5日公布，於95年2月5日施行之行政罰法第26條
    規定：「一行為同時觸犯刑事法律及違反行政法上義務規定
    者，依刑事法律處罰之。但其行為應處以其他種類行政罰或
    得沒入之物而未經法院宣告沒收者，亦得裁處之。前項行為
    如經不起訴處分或為無罪、免訴、不受理、不付審理之裁判
    確定者，得依違反行政法上義務規定裁處之。」。又其他種
    類行政罰，係指違反行政法上之義務應受「裁罰性」之「不
    利處分」，依行政罰法第2條規定，包括限制或禁止行為之
    吊扣證照處分及警告性之講習處分在內。究其立法目的，一
    行為同時觸犯刑事法律及違反行政法上義務規定時，由於刑
    罰與行政罰同屬對不法行為之制裁，而刑罰之懲罰作用較強
    ，故依刑事法律處罰，即足資警惕時，實無一事二罰再處行
    政罰之必要；且刑事法律處罰，由法院依法定程序為之，較
    符合正當法律秩序，應予優先適用，但罰鍰以外之沒入或其
    他種類行政罰，因兼具維護公共秩序之作用，為達行政目的
    ，行政機關仍得併予裁處。
五、再按緩起訴期間內，有下列情形之一者，檢察官得依職權或
    依告訴人之聲請撤銷原處分，繼續偵查或起訴：於期間內
    故意更犯有期徒刑以上刑之罪，經檢察官提起公訴者。緩
    起訴前，因故意犯他罪，而在緩起訴期間內受有期徒刑以上
    刑之宣告者。違背第253 條之2 第1 項各款之應遵守或履
    行事項者，刑事訴訟法第253 條之3 第1 項定有明文。準此
    可認，經檢察官為「緩起訴」處分者，於「緩起訴」之猶豫
    期間內，最終是否會被檢察官提起公訴，猶懸而未定，亦即
    「緩起訴」處分於猶豫期間內尚未具有實質之確定力，檢察
    官於緩起訴期間內，可對被告為繼續觀察，如被告顯無反省
    警惕之情或根本欠缺反省警惕之能力，檢察官仍得依職權或
    依告訴人之聲請，將被告「緩起訴」處分撤銷，足見緩起訴
    處分顯與不起訴處分之性質不同。而行政罰法第26條明定「
    一行為不二罰」之原則，且應受行政罰之行為如經「不起訴
    處分或為無罪、免訴、不受理、不付審理」之裁判確定者，
    始得依違反行政法上義務規定裁處之，並未包括「緩起訴」
    處分在內；雖「緩起訴」處分之最終使被告免於刑事訴追之
    效果與「不起訴」處分之效果相同，行政罰法第26條第2 項
    是否包括緩起訴處分情形，固非無疑，惟觀以被告須待緩起
    訴處分實質確定時，才最終地確定免於受刑事訴追，亦即在
    緩起訴期間內即猶豫期間期滿前，該緩起訴處分仍有被撤銷
    之可能，此時原處分機關若依法為行政裁決，將使受處分人
    有同時遭受行政處罰及刑事訴追之危險，顯與行政罰法第26
    條規定之立法意旨相違背。且檢察官為緩起訴處分時，依刑
    事訴訟法第253 條之2 第1 項規定對被告所為之指示及課予
    負擔，具有實質刑罰之效果，對被告具有財產減少及自由受
    限之影響，性質上可謂刑事處分，而緩起訴制度雖以特別預
    防為優先考量，但在具體個案決定上，實亦達到一般預防的
    作用及報應理念，基於一行為不二罰原則，異議人既已就其
    行為受到刑事處分，自不應因同一行為再受到國家的處罰（
    臺灣高等法院暨所屬法院96年法律座談會刑事類提案第36號
    研討結果參照）。準此，自行政罰法第26條規定立法意旨為
    有利於行為人之解釋，以及保障人民基本權，與法律規定明
    示其一排除其他原則之觀點，應認應受行政處罰之行為，關
    於罰鍰部分，同一事實如經緩起訴處分確定者，亦有行政罰
    法第26 條 明定一行為不二罰原則之適用。故檢察官為緩起
    訴處分時如已對異議人課予指示及負擔，應視為異議人已依
    刑事法律受到處罰，則於緩起訴處分確定後，除法律另有特
    別規定外，自不得再處以行政罰鍰。從而，汽車駕駛人之酒
    後駕車行為，經測試檢定酒精濃度超過規定標準時，其既違
    反道路交通管理處罰條例第35條第1 項第1 款所定之行政法
    上義務，同時又觸犯刑法第185 條之3 公共危險罪之刑事法
    律，則道路交通主管處罰機關依上開行政罰法第26條第1 項
    但書規定，得對異議人處以其他種類行政罰之情形外，關於
    罰鍰部分，則應依行政罰法第26條及道路交通管理處罰條例
    第10條規定，移送地方法院檢察署處理。於移送後，除有行
    政罰法第26條第2 項所定不起訴處分等事由或法律另有規定
    ，得依違反行政法上義務規定另行裁處者外，即不得再依道
    路交通管理處罰條例第35條第1 項第1 款規定，裁處異議人
    罰鍰之行政罰。
六、經查：本件異議人即受處分人駕駛車牌號碼3303－KP號自用
    小客車於98年4 月7 日凌晨0 時55分許，行經新竹市○○路
    時，不慎衝撞該路段之安全島及路燈，經警到場處理並對異
    議人施以呼氣酒精濃度檢測，酒測值達0.64mg/l超過標準值
    ，為新竹市警察局交通隊第二分隊員警掣單舉發等情，有舉
    發單影本1 份在卷可稽（見本院卷第9 頁）。又異議人同一
    酒後駕車之行為，因同時犯刑法第185 條之3 之公共危險罪
    ，業經臺灣新竹地方法院檢察署檢察官於98年4 月9 日以98
    年度速偵字第807 號為緩起訴處分，其期間為1 年，異議人
    並應向指定之公益團體、地方自治團體支付2 萬元之金額，
    及提供酒醉駕車肇事致死新聞2 則，緩起訴期間為98年4 月
    17日起至99年4 月16日止，異議人並已履行完成等情，此經
    本院調卷查明屬實，有臺灣新竹地方法院檢察署檢察官緩起
    訴處分書、臺灣新竹地方法院檢察署檢察官執行緩起訴處分
    命令通知書、臺灣新竹地方法院檢察署辦案進行單、國泰世
    華商業銀行匯出匯款回條影本各1 份附卷可參（見本院卷第
    8 頁，臺灣地方法院檢察署98年度緩字第876 號卷第2 頁、
    第4 至5 頁、第8 至11頁）。然異議人既因同一案件，經檢
    察官為緩起訴處分，仍在上開緩起訴期間，則在緩起訴處分
    期間尚未期滿而未實質確定前，原處分機關即就同一事件裁
    決異議人罰鍰49,5 00 元之處分，依上開說明，顯與行政罰
    法第26條第2 項一事不二罰之規定有違，原處分機關此部分
    對異議人裁處罰鍰，難謂適法，應由本院予以撤銷，俟上開
    緩起訴處分期間屆滿而終局確定後，再由行政機關另為適法
    之處分。至原處分機關援引交通部95年7 月17日交路字第09
    50006986號函，認「緩起訴乃附帶條件的不起訴處分，亦即
    是不起訴的一種」，而認應維持原處分云云（見本院卷第4
    頁）。揆諸前揭說明，上開交通部令函認「緩起訴乃附帶條
    件的不起訴處分，亦即是不起訴的一種」，並認緩起訴乃特
    殊處遇措施，而非刑罰，應無行政罰法「一事不二罰」之適
    用等語，自有誤會。
七、綜上所述，本件異議人確有道路交通管理處罰條例第35條第
    1項第1款所定之交通違規行為，惟原處分機關漏未斟酌上揭
    行政罰法第26條第1 項之規範目的，遽就罰鍰部分，對異議
    人為上開裁罰，尚有未當，本院爰將原處分關於此部分撤銷
    ，並依上開規定自為裁定如主文第2 項所示。再者，原處分
    機關對異議人上開酒後駕車之違規行為，施以其他種類行政
    罰部分，除應援引道路交通管理處罰條例第35條第1項第1款
    之規定，吊扣駕駛執照1年外，另並應依同條例第24條第1項
    第2 款之規定，施以道路交通安全講習，原處分機關援引上
    揭道路交通管理處罰條例規定對異議人為裁罰，自屬適法有
    據，且未違反行政罰法第26條第1項之規定，附此敘明。
八、據上論斷，應依道路交通案件處理辦法第20條，裁定如主文
    。
中    華    民    國    98    年    7     月    31    日
                      交通法庭法  官  黃惠玲
以上正本證明與原本無異。
如不服本裁定，應於裁定送達後5日內向本院提出抗告狀。
中    華    民    國    98    年    7     月    31    日
                              書記官  鄭明枝


司法院資訊處製作；財團法人民間司法改革基金會備份。
